ACORDAO-COMPLETO-2549733

ACÓRDÃO 6091/2022 ATA 33/2022 - PRIMEIRA CÂMARA

VISTO, relatado e discutido o ato de aposentadoria de Maria do Rozário de Araújo Campelo no cargo de Técnico do Seguro Social.
ACORDAM os ministros do Tribunal de Contas da União, reunidos em sessão da 1ª Câmara, ante as razões expostas pelo relator e com fundamento nos artigos 71, inciso III, da Constituição Federal; 1º, inciso V, e 39, inciso II, da Lei 8.443/1992; 260 e 262 do Regimento Interno, e na Súmula-TCU 106, em:
9.1. considerar legal e autorizar o registro do ato de aposentadoria de Maria do Rozário de Araújo Campelo;
9.2. dispensar o ressarcimento das quantias indevidamente recebidas de boa-fé pela interessada;
9.3. determinar ao Instituto Nacional do Seguro Social que, no prazo de quinze dias a contar da ciência desta deliberação, sob pena de responsabilidade solidária da autoridade administrativa omissa, adote providências para cessação do pagamento da vantagem "01058-VP DEC JUD ENQ L 10355 TRAN. JUL", uma vez que já deveria ter sido absorvida pelos sucessivos planos de carreira que beneficiaram a servidora;
9.4. encaminhar cópia deste acórdão ao Instituto Nacional de Seguro Social e à interessada, com a informação de que a íntegra do relatório e do voto que o fundamentam está disponível no endereço eletrônico www.tcu.gov.br/acordaos.

Ato de aposentadoria encaminhado para análise e registro.

Primeira Câmara

Instituto Nacional do Seguro Social

3. Interessada: Maria do Rozário de Araújo Campelo (XXX.236.843-XX)

13.1. Ministros presentes: Walton Alencar Rodrigues (Presidente), Benjamin Zymler e Jorge Oliveira (Relator).
13.2. Ministro-Substituto convocado: Weder de Oliveira.
13.3. Ministro-Substituto presente: Augusto Sherman Cavalcanti.

JORGE OLIVEIRA

Adoto como relatório a instrução elaborada na Secretaria de Fiscalização de Integridade de Atos e Pagamentos de Pessoal e de Benefícios Sociais - Sefip, cujas conclusões foram acolhidas pelo corpo dirigente da unidade e pelo Ministério Público junto ao TCU - MPTCU:
"INTRODUÇÃO
1.  Trata-se de ato de aposentadoria, submetido, para fins de registro, à apreciação do Tribunal de Contas da União (TCU) , de acordo com o art. 71, inciso III, da Constituição Federal.  O ato foi cadastrado e disponibilizado ao TCU por intermédio do Sistema e-Pessoal, na forma dos arts. 2º e 4º da Instrução Normativa TCU 78/2018.
2.  O ato desse processo pertence às seguintes unidades:
2.1.  Unidade emissora: Instituto Nacional do Seguro Social.
2.2.  Unidade cadastradora: Instituto Nacional do Seguro Social.
2.3.  Subunidade cadastradora: Gerência Executiva - Teresina/PI.
EXAME TÉCNICO
Procedimentos aplicados
3.  Os procedimentos para exame, apreciação e registro de atos de pessoal encontram-se estabelecidos na Instrução Normativa TCU 78/2018 e na Resolução TCU 206/2007. Essas normas dispõem que os atos de pessoal disponibilizados por meio do e-Pessoal devem ser submetidos previamente a críticas automatizadas, com base em parâmetros predefinidos.
4.  As críticas das informações cadastradas na etapa de coleta do ato foram elaboradas e validadas levando-se em conta as peculiaridades de cada ato. Os itens verificados nessa etapa são inerentes a dados cadastrais, fundamentos legais, mapa de tempo, ficha financeira, assim como eventuais ocorrências de acumulação. Trata-se de verificações abrangentes, minuciosas e precisas e sem a necessidade de ação humana e, portanto, menos suscetível a falhas. As críticas aplicadas estão discriminadas no sistema, no Menu e-Pessoal, opção 'Crítica', que podem ser acessadas mediante concessão de perfil específico a servidores do TCU responsáveis pela análise.
5.  Além das críticas automatizadas, há verificação humana adicional no caso de haver alertas do sistema ou informações não formatadas, como esclarecimentos do gestor ou do controle interno.  
6.  As críticas também consideram os registros do Sistema Integrado de Administração de Recursos Humanos (Siape) . O Siape disponibiliza informações atualizadas sobre as parcelas que integram os proventos, diferentemente, portanto, do e-Pessoal, que informa as parcelas no momento do registro do ato. 
7.  Essa confrontação com o Siape fornece uma visão atual e verdadeira da situação, o que permite descaracterizar irregularidades e inconsistências que, embora constantes do e-Pessoal, já foram corrigidas.
8.  As verificações detectadas no ato encontram-se discriminadas na aba de pendências do ato no sistema e-Pessoal, bem como no espelho do ato contemplado por esta instrução.
Exame das Constatações
9.  Ato: 33395/2019 - Inicial - Interessado (a) : MARIA DO ROZÁRIO DE ARAÚJO CAMPELO - CPF: XXX.236.843-XX
9.1.  Parecer do Controle Interno: considerar o ato legal.
9.2.  Constatações e análises: 
9.2.1.  O nome e/ou sexo e/ou data de nascimento do servidor/instituidor difere do cadastro na base da Receita Federal para o CPF informado.
a.  Justificativa do Gestor de Pessoal: De acordo com a última declaração de imposto de renda da servidora, seu nome é Rozário com a letra 'z'.
b.  Análise do Controle Interno: Justificativa do gestor esclarece pendência
c.  Análise da Equipe Técnica: Legal
Verifica-se que os dados da interessada divergem daqueles constantes da Receita Federal. Todavia, em consulta realizada junto aos Sistemas do Tribunal, verifica-se que, apesar das divergências encontradas, trata-se da mesma pessoa.
9.2.2.  Houve o registro de pelo menos uma rubrica com 'Denominação para análise pelo TCU = Decisão judicial (01058 - VP DEC JUD ENQ L10355 TRAN.JUL (Decisão judicial - Vant Pessoal ENQ Lei 10355/2001) - R$ 70,37) .
a.  Justificativa do Gestor de Pessoal: Não há. Verificação efetuada no âmbito do TCU.
b.  Análise do Controle Interno:  Não há. Verificação efetuada no âmbito do TCU.
c.  Análise da Equipe Técnica: Ilegal
Trata-se de pagamento embasado em decisão judicial concernente a '12 referências' - situação em desacordo com o Acórdão 9871/2017-TCU-Segunda Câmara, Relator Ministro-Substituto André de Carvalho, entre outros.
9.3.  O quadro resumo de ocorrências e, quando for o caso, o detalhamento da norma legal e da jurisprudência para as inconsistências acima elencadas encontra-se no anexo II dessa instrução. 
9.4.  Encaminhamento do ato: 
9.4.1.  Considerar ILEGAL e recusar registro do ato de Aposentadoria 33395/2019 - Inicial de MARIA DO ROZÁRIO DE ARAÚJO CAMPELO do quadro de pessoal do órgão/entidade Instituto Nacional do Seguro Social, com base nos arts. 71, inciso III, da Constituição Federal, 1º, inciso V, e 39, inciso II, da Lei 8.443/1992 e 260, § 1º, do Regimento Interno. 
9.4.2.  Com fulcro no art. 262, caput, do Regimento Interno deste Tribunal, determinar ao órgão/entidade Instituto Nacional do Seguro Social que: 
a.  emita novo ato, livre da irregularidade ora apontada, em substituição ao ato de Aposentadoria de MARIA DO ROZÁRIO DE ARAÚJO CAMPELO, submetendo-o à nova apreciação por este Tribunal, na forma do artigo 260, caput, também do Regimento.
b.  dispense a devolução dos valores indevidamente recebidos de boa-fé até a data da ciência do órgão/entidade Instituto Nacional do Seguro Social, do acórdão que vier a ser proferido, com base no Enunciado 106 da Súmula da Jurisprudência do TCU.
c.  dê ciência, no prazo de quinze dias, contados da notificação, do inteiro teor desta deliberação (a) o interessado (a) , alertando-o (a) de que o efeito suspensivo proveniente da interposição de eventuais recursos junto ao TCU não o (a) exime da devolução dos valores percebidos indevidamente, caso o recurso não seja provido.
d.  informe o teor do acórdão que vier a ser prolatado, encaminhando ao TCU, no prazo de trinta dias, comprovante da data de ciência pelo (a) interessado (a) , nos termos do art. 4º, § 3º, da Resolução TCU 170/2004.
e.  faça cessar todo e qualquer pagamento relativo ao ato impugnado de MARIA DO ROZÁRIO DE ARAÚJO CAMPELO, no prazo máximo de quinze dias, contados da ciência da decisão deste Tribunal, sob pena de ressarcimento das quantias pagas após essa data pelo responsável.
CONCLUSÃO
10.  A abrangência e a profundidade das verificações levadas a efeito fundamentam convicção de que o ato 33395/2019 pode ser apreciado pela ilegalidade, em razão das irregularidades apontadas no item Exame das Constatações desta instrução, que representam afronta à legislação e à jurisprudência de referência
PROPOSTA DE ENCAMINHAMENTO
11.  Ante o exposto, com fundamento no art. 71, inciso III, da Constituição Federal, no art. 1º, inciso V, e art. 39, incisos I e II, da Lei 8.443/1992, no art. 260 do Regimento Interno do Tribunal de Contas da União, propõe-se: 
11.1.  Considerar ILEGAL e recusar registro do ato de Aposentadoria 33395/2019 - Inicial de MARIA DO ROZÁRIO DE ARAÚJO CAMPELO do quadro de pessoal do órgão/entidade Instituto Nacional do Seguro Social, com base nos arts. 71, inciso III, da Constituição Federal; 1º, inciso V, e 39, inciso II, da Lei 8.443/1992, e 260, § 1º, do Regimento Interno.
11.2.  Com fulcro no art. 262, caput, do Regimento Interno deste Tribunal, determinar ao órgão/entidade Instituto Nacional do Seguro Social que: 
11.2.1.  informe o teor do acórdão que vier a ser prolatado, encaminhando ao TCU, no prazo de trinta dias, comprovante da data de ciência pelo (a) interessado (a) , nos termos do art. 4º, § 3º, da Resolução-TCU 170/2004.
11.2.2.  emita novo ato, livre da irregularidade ora apontada, em substituição ao ato de Aposentadoria de MARIA DO ROZÁRIO DE ARAÚJO CAMPELO, submetendo-o à nova apreciação por este Tribunal, na forma do artigo 260, caput, também do Regimento.
11.2.3.  dispense a devolução dos valores indevidamente recebidos de boa-fé até a data da ciência do órgão/entidade Instituto Nacional do Seguro Social, do acórdão que vier a ser proferido, com base no Enunciado 106 da Súmula da Jurisprudência do TCU.
11.2.4.  dê ciência, no prazo de quinze dias, contados da notificação, do inteiro teor desta deliberação (a) o interessado (a) , alertando-o (a) de que o efeito suspensivo proveniente da interposição de eventuais recursos junto ao TCU não o (a) exime da devolução dos valores percebidos indevidamente, caso o recurso não seja provido.
11.2.5.  faça cessar todo e qualquer pagamento relativo ao ato impugnado de MARIA DO ROZARIO DE ARAUJO CAMPELO, no prazo máximo de quinze dias, contados da ciência da decisão deste Tribunal, sob pena de ressarcimento das quantias pagas após essa data pelo responsável.
Detalhamento da norma legal e da jurisprudência
PAGAMENTO DA VANTAGEM '12 REFERÊNCIAS'
       A vantagem de reposicionamento de '12 referências' foi concedida com o fim de corrigir erros ocorridos na classificação de cargos integrantes da estrutura aprovada pela Lei 5.645/1970.
      Sobre o assunto, esta Corte de Contas já se pronunciou no sentido de que é ilegal a percepção da vantagem '12 Referências' a servidor ocupante da última posição da carreira, uma vez que seu pagamento configura bis in idem, em razão de não mais subsistir o motivo gerador da concessão da decisão judicial (Acórdão 9871/2017-TCU-Segunda Câmara, Relator Ministro-Substituto André de Carvalho, 9.874/2017-TCU-2ª Câmara, Relator Ministro José Múcio Monteiro, e 11.583/2018-TCU-2ª Câmara, Relator Ministro-Substituto André de Carvalho) .
      Nestes casos, esta Corte milita no sentido de que as rubricas que embasam tais sentenças devem ser transformadas em VPNI, sujeitas tão somente aos reajustes gerais e devendo ser absorvidas no caso de reestruturação de cargos/carreiras e/ou reajustes salariais. Cite-se, como exemplo, estabelecido no Acórdão 2161/2005-TCU-Plenário (relator: Ministro Walton Alencar Rodrigues) relativo as sentenças concedidas em face a planos econômicos. 
      Cabe observar que, mesmo que o pagamento esteja sustentado por decisão judicial, o pagamento ad aeternum não se verifica adequado, porque os efeitos da decisão judicial referente a relação jurídica continuativa só perduram enquanto subsistir a situação de fato ou de direito que lhe deu causa, conforme se depreende do disposto no art. 505, inciso I, do Novo Código de Processo Civil, conforme fundamento utilizado quando da prolação do Acórdão 1857/2003-TCU-Plenário, Relator: Ministro Adylson Motta."
É o Relatório.

não há.

Procuradora-Geral Cristina Machado da Costa e Silva

APOSENTADORIA. VANTAGEM PESSOAL DECORRENTE DE DECISÃO JUDICIAL QUE DETERMINOU O PAGAMENTO DE COMPLEMENTAÇÃO A TÍTULO DE "12 REFERÊNCIAS" A SERVIDORES PÚBLICOS. NECESSIDADE DE ABSORÇÃO DA VANTAGEM POR PLANOS DE CARREIRA SUPERVENIENTES À DECISÃO JUDICIAL. INSIGNIFICÂNCIA DA PARCELA INDEVIDAMENTE PAGA. LEGALIDADE DO ATO E REGISTRO. DETERMINAÇÃO.

APOSENTADORIA (APOS)

Trata-se do ato de aposentadoria de Maria do Rozário de Araújo Campelo no cargo de Técnico do Seguro Social.
2.	A Secretaria de Fiscalização de Integridade de Atos e Pagamentos de Pessoal e de Benefícios Sociais - Sefip e o Ministério Público junto ao TCU - MPTCU se manifestaram pela ilegalidade do ato e negativa de registro, em decorrência do pagamento de parcela decorrente de decisão judicial relativa à concessão de "12 referências" a servidores públicos, sem que tal vantagem tenha sido absorvida por planos de carreira supervenientes.
3.	Assiste razão aos pareceres quanto à ilegalidade do pagamento.
4.	A parcela usualmente denominada de "doze referências" decorre de vantagem judicial concedida com o intuito de corrigir falhas no posicionamento das carreiras de servidores, ainda sob o regime celetista, e que já deveria há muito ter sido absorvida em decorrência dos sucessivos planos de carreira dos servidores, nos termos da sistemática aprovada por esta Corte de Contas no Acórdão 2161/2005-TCU-Plenário, que entre outras medidas resolveu:
"9.2.1. determinar à Secretaria de Recursos Humanos do Ministério do Planejamento, Orçamento e Gestão (SRH/MP) para que, na qualidade de gestora do sistema integrado de recursos humanos do Poder Executivo Federal, em conjunto com as unidades pagadoras do Siape, envide esforços no sentido de:
9.2.1.1. alterar o sistema Siape a fim de que as rubricas referentes às sentenças judiciais sejam pagas em valores nominais, e não com base na aplicação contínua e automática de percentuais parametrizados sobre todas as parcelas salariais do servidor, lembrando que aquelas rubricas não devem incidir, inclusive, sobre vantagens criadas por novos planos de carreira após o provimento judicial;
9.2.1.2. recalcular, em cada caso, o valor nominal deferido por sentença judicial relativa a planos econômicos, de tal forma que a quantia inicial seja apurada, quando possível, na data do provimento jurisdicional, limitando-se essa revisão ao prazo de 5 anos anteriores. Acrescentar ao valor nominal calculado na data da sentença, apenas os reajustes gerais de salário do funcionalismo público federal ocorridos no período e subtrair as sucessivas incorporações decorrentes de novas estruturas remuneratórias criadas por lei, até a absorção integral dessa vantagem;"
5.	A orientação jurisprudencial desta Casa se alinha com o entendimento do Supremo Tribunal Federal sobre a matéria, como se verifica da ementa proferida no RE 596.663-RJ, em regime de repercussão geral:
"EMENTA: CONSTITUCIONAL. PROCESSUAL CIVIL. SENTENÇA AFIRMANDO DIREITO À DIFERENÇA DE PERCENTUAL REMUNERATÓRIO, INCLUSIVE PARA O FUTURO. RELAÇÃO JURÍDICA DE TRATO CONTINUADO. EFICÁCIA TEMPORAL. CLÁUSULA REBUS SIC STANTIBUS. SUPERVENIENTE INCORPORAÇÃO DEFINITIVA NOS VENCIMENTOS POR FORÇA DE DISSÍDIO COLETIVO. EXAURIMENTO DA EFICÁCIA DA SENTENÇA.
1. A força vinculativa das sentenças sobre relações jurídicas de trato continuado atua rebus sic stantibus: sua eficácia permanece enquanto se mantiverem inalterados os pressupostos fáticos e jurídicos adotados para o juízo de certeza estabelecido pelo provimento sentencial. A superveniente alteração de qualquer desses pressupostos (a) determina a imediata cessação da eficácia executiva do julgado, independentemente de ação rescisória ou, salvo em estritas hipóteses previstas em lei, de ação revisional, razão pela qual (b) a matéria pode ser alegada como matéria de defesa em impugnação ou em embargos do executado.
2. Afirma-se, nessa linha de entendimento, que a sentença que reconhece ao trabalhador ou servidor o direito a determinado percentual de acréscimo remuneratório deixa de ter eficácia a partir da superveniente incorporação definitiva do referido percentual nos seus ganhos.
3. Recurso extraordinário improvido."
6.	Faz-se necessária, portanto, a supressão do pagamento da parcela sob questão.
7.	Divirjo da solução de mérito trazida nos pareceres, no entanto.  
8.	Ante o diminuto valor da parcela questionada, que é de apenas R$ 70,37, entendo que se aplica ao caso a mesma inteligência utilizada nos Acórdão 9438/2021-TCU-Primeira Câmara, 33/2022-TCU-1ª Câmara, 4.240/2022-TCU-1ª Câmara, 2.419/2022-TCU-2ª Câmara e outros, de que "o valor insignificante de parcela incluída irregularmente em ato de concessão de aposentadoria ou pensão pode ensejar em caráter excepcional o julgamento pela legalidade do ato, com o devido registro, em observância aos princípios da razoabilidade, da eficiência e da economicidade, desde que adotada medida para a regularização financeira da falha". 
Ante o exposto, voto no sentido de que o colegiado adote a deliberação que ora lhe submeto.
TCU, Sala das Sessões, em 20 de setembro de 2022.
JORGE OLIVEIRA 
Relator